臺灣臺北地方法院民事判決
108年度重家繼訴更一字第1號
原      告  楊兆平  

訴訟代理人  陳明暉律師
被      告  楊樂平  

            楊瑛   
            楊幼鶴  

            嚴采薇  


訴訟代理人  林李達律師
複代理人    劉德鏞律師
            吳孟玲律師
被      告  嚴正    
訴訟代理人  林東乾律師
被      告  嚴治    

            嚴昭祥（Anson Yen）


            嚴昭蕙（Susan Yen）


上列當事人間請求分割遺產事件，於民國111年9月5日言詞辯論
終結，本院判決如下：
    主      文
一、被告辛○○或己○應協同原告就被繼承人丙○○所遺如附表一編
    號1至3所示遺產辦理繼承登記。
二、兩造公同共有被繼承人丙○○所遺如附表一所示之遺產應依
    附表一「分割方法」欄所示之方法分割。
三、原告其餘之訴駁回。
四、訴訟費用依如附表二「訴訟費用分擔比例」欄所示比例負擔
    。
    事實及理由
甲、程序部分
    按數家事訴訟事件，或家事訴訟事件及家事非訟事件請求之
    基礎事實相牽連者，得向就其中一家事訴訟事件有管轄權之
    少年及家事法院合併請求，不受民事訴訟法第53條及第248
    條規定之限制；前項情形，得於第一審或第二審言詞辯論終
    結前為請求之變更、追加或為反請求；家事事件法第41條第
    1 、2 項定有明文。本件原告起訴聲明原如民國104 年11月
    4 日民事起訴狀，又於107 年4 月30日民事言詞辯論意旨狀
    變更聲明為：「㈠先位聲明：1.確認子○○○對丙○○之遺產無繼
    承權。2.被告戊○○應協同原告乙○○就如107 年4 月30日民事
    言詞辯論意旨狀附表一編號1 至3 所示之不動產按應繼分各
    1/2辦理繼承登記。3.請求判決分割丙○○之遺產如107 年4 
    月30日民事言詞辯論意旨狀附表二所示。」㈡備位聲明：1.
    被告戊○○、辛○○、己○、庚○應協同原告乙○○就如107 年4月3
    0日民事言詞辯論意旨狀附表一編號1 至3 所示之不動產按
    原告乙○○、戊○○、子○○○應繼分各1/3辦理繼承登記，被告辛○○、己○、庚○再就子○○○上開應繼分辦理繼承登記。2.請求
    判決分割丙○○之遺產如107 年4 月30日民事言詞辯論意旨狀
    附表三所示。3.訴訟費用由被告負擔。」（見104年度重家
    訴字第24號卷三第52至53頁），其基礎事實相牽連，揆諸前
    揭說明，應予准許。嗣原告於111年9月5日言詞辯論時對子○○○為被繼承人丙○○之配偶一節不再爭執，而撤回先位聲明之
    部分，請求如下述聲明所示，依家事事件法第51條準用民事
    訴訟法第262條規定，應予准許。
乙、實體部分
壹、原告方面
一、聲明：
　㈠被告戊○○、辛○○、己○、庚○應協同原告乙○○就如
　　107 年4 月30日民事言詞辯論意旨狀附表一編號1 至3 所示
    之不動產按原告乙○○、戊○○、子○○○應繼分各三分之一辦理
    繼承登記，被告辛○○、己○、庚○再就子○○○上開應繼分辦理
    繼承登記。
  ㈡請求判決分割丙○○之遺產如107 年4 月30日民事言詞辯論
    意旨狀附表三所示。　　　
二、陳述：
　　被繼承人丙○○於89年1 月6 日死亡，原告及被告戊○○、丁○
    、甲○○為丙○○之子女，被告丁○、甲○○為大陸地區人民，於8
    9年10月5 日向法院聲明繼承。子○○○以丙○○配偶之身分主張
    對丙○○之遺產有繼承權，而子○○○於103 年4 月18日死亡，
    被告辛○○、己○、庚○、壬○○、癸○○為子○○○之全體繼承人。
    茲丙○○所遺如附表一編號1 至16所示之遺產，並無不能分割
    之情形，亦無不分割之約定，而丁○、甲○○為大陸地區人民
    ，依法繼承僅能取得新臺幣（下同）200萬元，爰依民法第1
    164條請求分割遺產等語。
貳、被告方面：
一、被告辛○○、己○：
　㈠聲明：原告之訴駁回。
  ㈡陳述：　　　　
    ⒈丙○○、子○○○均為我國國民，兩人於72年12月30日在
　　  南非共和國結婚，子○○○為丙○○之配偶，對丙○○之遺產有
      繼承權。又如附表一編號16所示非丙○○之遺產，不應列入
      ，且子○○○代墊如附表一編號17至27所示之項目及金額，
      合計15,741,537元，應自丙○○之遺產中扣除。而丁○、甲○○業已自遺產中各取得150萬元，僅得再分配各50萬元。再
      丙○○於85年9 月15日立有遺囑，本件應依上開遺囑內容分
      割遺產。
　  ⒉壬○○、癸○○均非子○○○之繼承人。
二、被告癸○○未於言詞辯論到場，惟依其前以書狀陳述略為：被
    告癸○○與子○○○無血緣關係，子○○○如有任何財物，應留給子
    ○○○之子女辛○○、己○、庚○，與癸○○無關等語（見本院104年
    度重家訴字第24號卷二第491頁）。
三、被告戊○○、丁○、甲○○、庚○、壬○○均未於言詞辯論
　　期日到場，亦未提出書狀作何聲明或陳述。
參、本件不爭執事項及爭執要點：
一、不爭執事項：　
  ㈠被繼承人丙○○於89年1 月6 日死亡，原告及被告戊○○
　　、丁○、甲○○為丙○○之子女（即繼承人），被告丁○、甲○○為
    大陸地區人民，於89年10月5 日向法院聲明繼承；
　　有丙○○之除戶謄本、本院89年12月15日通知函（丁○、甲○○
    聲明繼承通知函）為證（見104重家訴24號卷一第57、
　　59頁）。
　㈡丙○○與子○○○於72年12月30日在南非共和國結婚，有「完整結
    婚證書暨婚前契約」、南非共和國大使館出具之證明書、聯
    合報、中國時報、中央日報報導，補填配偶記事欄更正變更
    登記申請書可佐（見104重家訴字第24號卷一第127-151、35
    3-359頁、卷二第301頁），子○○○為丙○○之配偶，依民法第1
    144條規定，對丙○○之遺產有繼承權。
　㈢子○○○於103 年4 月18日死亡，被告辛○○、己○、庚○為子○○○
    之子女，有訃聞、戶籍謄本在卷可參（見104重家訴24號卷
    一第61、263、265頁）。
　㈣如附表一編號1 至15所示為丙○○之遺產，有遺產稅繳納證明
    書為證（見104重家訴24號卷一第153至155頁）。　
二、爭執要點：　
　㈠被繼承人丙○○遺產之繼承權人為何？癸○○、壬○○是否為子○○○
    之繼承人，對子○○○繼承丙○○之遺產有無再轉繼承權？
　㈡丙○○所遺之遺產項目及價值為何？
　㈢原告請求被告協同辦理公同共有之繼承登記，有無理由？　
　㈣丙○○之遺產應如何分割？　　　　
肆、本院之判斷：
一、被繼承人丙○○遺產之繼承權人為原告乙○○、被告戊○○、丁○
    、甲○○、辛○○、己○、庚○：
　㈠被繼承人丙○○於89年1 月6 日死亡，原告及被告戊○○、
　　丁○、甲○○為丙○○之子女（即繼承人），被告丁○、甲○○為大
    陸地區人民，於89年10月5 日向法院聲明繼承；又子○○○為
    丙○○之配偶，對丙○○之遺產有繼承權，子○○○於103年4月18
    日死亡，被告辛○○、己○、庚○為子○○○之繼承人，為丙○○遺
    產之再轉繼承權人等情，已為兩造所不爭執（參不爭執事項
    ），堪信為真正。
　㈡另被告壬○○、癸○○非子○○○之子女乙情，有除戶謄本可參（見
    104重家訴字第24號卷二第23-25頁），並據被告癸○○具狀自
    承與子○○○無血緣關係，且參子○○○死亡之訃聞並未列載壬○○
    、癸○○為孝子、孝女之名，有癸○○之書狀、子○○○之訃聞可
    佐（見104重家訴字第24號卷一第61頁、卷二第491頁）。被
    告辛○○、己○主張壬○○、癸○○非子○○○之子女，非子○○○之繼
    承人，應可採信。被告壬○○、癸○○既非子○○○之繼承人，自
    無再轉繼承丙○○遺產之繼承權。
　㈢基上，原告乙○○及被告戊○○、丁○、甲○○、辛○○、己○、庚○為
    丙○○遺產之繼承權人，應可認定。　
二、丙○○之遺產項目及價值如附表一編號1至15所示，遺產之費
    用及債務如附表一編號17至27「本院認定欄」所示：
  ㈠如附表一編號1 至15所示項目及金額（本院認定欄），為丙○○所遺之遺產，為原告及被告辛○○、己○所不爭執，應堪認定
    。
　㈡至附表一編號16所示項目及金額，雖係於丙○○死亡前於二年
    內所匯款項，然民法第1148條之1 係於丙○○死亡後始增訂，
    而民法繼承編施行法未就此條設有特別規定，基於不溯既往
    原則，本件應無適用餘地，是原告就丙○○生前所為之上開匯
    款未提出相當證據證明此部分款項非丙○○所為或未經丙○○之
    授權，難認此部分之項目及金額為丙○○之遺產。
　㈢再查，被告辛○○、己○抗辯子○○○及其繼承人代墊如附表一編
    號17至27所示之項目及金額部分：
　　⒈就附表一編號17至18、20、23、26所示之項目及金額，業
　　  據提出臺北榮民總醫院醫療費用收據、三軍總醫院醫療費
      用收據（見104重家訴字第24號卷二第101至111頁）、看
      護收據（見104重家訴字第24號卷二第113至115頁）、估
      價單及收據（見104重家訴字第24號卷二第119至120頁）
　　　、遺產稅繳清證明書（見104重家訴字第24號卷二第131至
　　　133頁）、公設維修費用收據為佐（見104重家訴字第24號
      卷二第169至172頁）；就附表一編號21、22、24、25所示
      之項目，固據提出發票及單據（見104重家訴字第24號卷
      二第121至125頁）、喪葬費用單據（見104重家訴字第24
      號卷二第127至129頁）、地價稅單據（見104重家訴字第
　　　24號卷二第135至151頁）、房屋稅單據為憑（見104重家
      訴字第24號卷二第7153至167頁），然其金額應如附表一
      「本院認定」欄所示。
　　⒉如附表一編號19所示，為丙○○生前之支出項目，並無證據
      證明該筆金額係子○○○所墊付，難認係被繼承人丙○○遺產
      之債務。又附表一編號27所示，難認係子○○○為管理遺產
      所為之支出，亦非遺產所負之債務。
　㈣綜上，丙○○之遺產應如附表一「本院認定」欄所示。
三、原告請求被告應協同就附表一編號1至3所示不動產辦理公同
    共有繼承登記部分：
　㈠按繼承人得隨時請求分割遺產。但法律另有規定或契約另有
    訂定者，不在此限；因繼承於登記前已取得不動產物權者，
    應經登記，始得處分其物權；民法第1164條、第759條定有
    明文。次按分割共有物既對於物之權利有所變動，即屬處分
    行為之一種，凡因繼承於登記前已取得不動產物權者，其取
    得雖受法律之保護，不以其未經繼承登記而否認其權利，但
    繼承人如欲分割因繼承而取得公同共有之遺產，因屬於處分
    行為，依民法第759條規定，自非先經繼承登記，不得為之
    （最高法院82年度台上字第1783號判決意旨參照）。又按共
    有之不動產之共有人中一人死亡，他共有人請求分割共有物
    時，為求訴訟之經濟起見，可許原告就請求繼承登記及分割
    共有物之訴合併提起，即以一訴請求該死亡之共有人之繼承
    人辦理繼承登記並請求該繼承人於辦理繼承登記後，與原告
    及其餘共有人分割共有之不動產（最高法院70年度第2次民
　　事庭會議決定㈡決議參照）。再按不動產之繼承登記，得由
    任何繼承人為全體繼承人申請之，繼承人為二人以上，部分
    繼承人因故不能會同其他繼承人共同申請繼承登記時，得由
    其中一人或數人為全體繼承人之利益，就被繼承人之土地，
    申請為公同共有之登記，其經繼承人全體同意者，得申請為
    分別共有之登記，土地法第73條第1項及土地登記規則第120
    條第1項亦有明定。
　㈡查被繼承人丙○○所遺如附表一編號1至3所示不動產，前因繼
    承人身分未定，迄今未辦理公同共有之繼承登記，揆諸前揭
    規定及說明，原告請求就附表一編號1至3所示不動產辦理公
    同共有之繼承登記，核屬有據。又依土地法第73條第1項及
    土地登記規則第120條第1項規定，辦理繼承登記不須全體繼
    承人協同為之，審酌被告戊○○居住美國，未曾於言詞辯論期
    日到庭，亦未委任代理人到場，被告庚○居住處所不明，亦
    未曾到庭，難以協同就附表一編號1至3所示不動產辦理繼承
    登記，爰判決如主文第1項所示由被告辛○○或己○協同原告辦
    理繼承登記。原公告主文第一項記載「辛○○、己○應協同原
    告為全體繼承人丙○○所遺如附表一編號1至3所示遺產為全體
    繼承人之利益辦理繼承登記」，應更正如判決主文所示。 
四、被繼承人丙○○遺產之分割方法如附表一「分割方法」欄所示
    ：
　㈠原告、被告戊○○、丁○、甲○○及子○○○為丙○○之繼承人，被告
    辛○○、己○、庚○為子○○○之繼承人，就丙○○之遺產均有繼承
    權，已如前述。查丁○、甲○○為大陸地區人民，依臺灣地區
    與大陸地區人民關係條例第67條第1 項規定，依法繼承之所
    得財產總額每人不得逾200萬元（含乙自遺產各取得150萬元
    ），丙○○之遺產淨額扣除丁○、甲○○之繼承額後，其餘遺產
    應由原告及被告戊○○、子○○○繼承，應繼分各1/3，又子○○○
    於103年死亡，由被告辛○○、己○、庚○繼承子○○○之應繼分，
    被告辛○○、己○、庚○就丙○○遺產之應繼分為各1/9。　
　㈡被告辛○○、己○雖主張丙○○於85年9 月15日立有遺囑，
　　本件應依該遺囑內容分割遺產云云。然查，子○○○於101 年
    間曾以乙○○、戊○○、丁○、甲○○為被告，提起確認遺囑真正
    之訴，經本院101年度家訴字第276號確認遺囑真正事件於10
    2年8 月23日判決駁回，於102 年9 月26日確定等情，有上
    開判決暨確定證明書在卷可稽（見104重家訴字第24號卷一
    第101至125頁）。而被告辛○○、己○仍未能就上開遺囑符合
    遺囑之法定要件之權利發生要件事實提出相當證據以實其說
    ，本院自難為對其有利之認定。
  ㈢爰審酌被告丁○、甲○○依法繼承之所得財產總額每人200萬元
    ，已自遺產各取得150 萬元等情，業據被告辛○○、己○陳明
    在卷（見104重家訴字第24號卷三第175、215頁），復有繼
    承協議書、補充協議書、相關函文為憑（見104重家訴字第2
    4號卷二第177至193頁）。考量遺產除存款外，尚有不動產
    、股票等，而繼承人間又有上述金額限制、代墊款項之補償
    情形，併參兩造之意見等情，認本件遺產以原物分配顯有困
    難，應予變價分割，並依附表一「分割方法」欄所示方法分
    割為適當。
五、綜上述，原告請求判決如主文第1、2項所示，為有理由，應
    予准許。逾此範圍之請求，為無理由，應予駁回。
伍、本件事證已臻明確，兩造其餘之攻擊防禦方法及所提證據，
    於判決結果不生影響，爰不一一論列，併此敘明。
陸、訴訟費用負擔之依據：家事事件法第51條、民事訴訟法第79
    條、第80條之1 、第85條第1 項但書。
中    華    民    國   111   年    11    月    14    日
                    家事法庭  法  官  蔡寶樺
以上正本係照原本作成。
如不服本判決，應於送達後20日內，向本院提出上訴狀並表明上
訴理由，如於本判決宣示後送達前提起上訴者，應於判決送達後
20日內補提上訴理由書（須附繕本）；如委任律師提起上訴者，
應一併繳納上訴審裁判費。
中　　華　　民　　國　　111 　年　　11　　月　　18　　日
                              書記官  張妤瑄